【裁判字號】    97,易,3730
【裁判日期】    980206
【裁判案由】    傷害
【裁判全文】
臺灣臺北地方法院刑事判決              97年度易字第3730號
公  訴  人  臺灣臺北地方法院檢察署檢察官
被      告  乙○○
                      樓
上列被告因傷害案件，經檢察官提起公訴（97年度偵字第21434
號），本院判決如下：
    主  文
乙○○無罪。
    理  由
一、公訴意旨略以：被告乙○○與告訴人甲○○為鄰居關係，雙
    方因住戶相處問題時有爭執，於民國97年7 月16日18時35分
    許，甲○○出門時發現乙○○疑似在其信箱上隨意張貼廣告
    ，甲○○便立刻返回3 樓住家內欲拿照相機拍照蒐證，並告
    知配偶王周明利此事，當甲○○再次下樓時，乙○○便在其
    2 樓住家門口等待甲○○，甲○○因而向乙○○表示會將張
    貼廣告之情形拍照蒐證，此時站在3 樓之王周明利與乙○○
    發生口角相互對罵，甲○○便取出錄音筆打算錄下對話，乙
    ○○為此心生不滿，竟基於傷害之犯意，以右手推甲○○之
    肩膀，左手掐住甲○○之脖子，以此方式傷害甲○○，致其
    受有前頸瘀紅2 乘以2 公分、右手瘀紅5 乘以0.2 公分及右
    手擦傷3 乘以0.2 之傷害，因認被告乙○○涉有刑法第277
    條第1 項之傷害罪嫌等語。
二、按犯罪事實應依證據認定之，無證據不得認定犯罪事實；再
    按不能證明被告犯罪者，應諭知無罪之判決，刑事訴訟法第
    154 條第2 項、第301 條第1 項分別定有明文。又刑事訴訟
    法上所謂認定犯罪事實之證據，係指足以認定被告確有犯罪
    行為之積極證據而言，如未能發現相當證據或證據不足以證
    明，自不能以推測或擬制之方法，以為裁判基礎。而刑事訴
    訟上證明之資料，無論其為直接或間接證據，均須達到通常
    一般之人均不致有所懷疑，而得確信其為真實之程度，始得
    據為有罪之認定，若關於被告是否犯罪之證明未能達此程度
    ，而有合理懷疑之存在，致使無從形成有罪之確信，根據「
    罪證有疑，利於被告」之證據法則，即不得遽為不利被告之
    認定，復有最高法院29年上字第3105號、76年台上字第4986
    號判例意旨可資參照。
三、按對於現在不法之侵害，而出於防衛自己或他人權利之行為
    ，不罰，但防衛行為過當者，得減輕或免除其刑，刑法第23
    條定有明文。而正當防衛，既為保護自己或第三人之權利，
    對不法侵害行為所為之反擊，足以使侵害者發生損害，故此
    項反擊之防衛行為，必須有一定之限度，亦即不超越必要之
    限度，以免侵害者所受之損害過大，流於防衛權之濫用，致
    破壞社會之秩序。惟此防衛行為，祇以基於排除現在不法之
    侵害而不超越必要之程度為已足，不以出於不得已之行為為
    條件。另外，防衛行為是否逾越必要之程度，而形成防衛過
    當，則應就實行防衛行為之情節，以及實行防衛行為當時之
    客觀情狀而為判斷。詳言之，即應就防衛行為之實際情節、
    不法侵害者之攻擊方法、攻擊行為之強度及其危險性、攻擊
    或侵害之緩急情勢、防衛者本身之條件或防衛當時可用之防
    衛工具、公序良俗觀念等而作客觀判斷，不得僅以侵害法益
    與防衛法益之輕重為判斷之標準，亦不能專以侵害行為之大
    小及輕重做為判斷標準；換言之，決定防衛行為是否適當，
    應視侵害方法之緩急如何，以及防衛者之反擊是否出於必要
    以為斷，至於法益之保全，除此之外有無其他委屈求全之方
    法（如忍恥避讓、忍痛犧牲之類），以及被侵害之法益與被
    反擊之法益是否完全相稱，並無過分重視之必要。
四、本件公訴意旨認定被告乙○○涉有前述罪嫌，無非係以被告
    在警詢、偵訊時自承當日確曾與告訴人發生拉扯、告訴人之
    證述、臺北市立聯合醫院仁愛院區診斷證明書及錄音光碟、
    譯文與勘驗筆錄等件為其主要論據。而經本院訊問後，被告
    雖坦承有於上揭時、地，因故與告訴人發生拉扯等情，惟矢
    口否認有傷害告訴人之犯行，辯稱：伊與告訴人係鄰居關係
    ，之前即因故有所糾紛，伊在當日準備外出用餐時，在大門
    口為告訴人所叫住，指稱伊是否有在其住家張貼小廣告，因
    告訴人拿錄音筆準備錄音時，不小心打到伊之下巴，伊即將
    告訴人之手撥開，告訴人卻拿不明噴霧器噴伊，致伊口、鼻
    刺痛，伊一方面要出手制止，二方面希望蒐證，遂將告訴人
    拉扯到一樓監視器可錄影之處，顯見伊所為係正當防衛行為
    ，伊並無傷害告訴人之犯意等語。
五、經查：
  (一)告訴人之妻王周明利因於96年5 月30日在臺北市大安區○○
    ○路○段283 巷10號之門口公然侮辱被告，為本院於97年7
    月31日判處罰金新台幣5 千元；其後，告訴人亦曾向臺灣臺
    北地方法院檢察署告訴被告涉嫌於97年4 月27日在上址樓梯
    間徒手揮打伊，因罪證不足，已經公訴人於97年7 月14日不
    起訴處分等情，此有本院97年度簡字第2629號刑事簡易判決
    、臺灣臺北地方法院檢察署97年度偵字第12705 號不起訴處
    分書在卷可證（偵卷第28、29頁），顯見被告與告訴人早已
    因細故而屢生齟齵。又告訴人因本件爭執受有前頸瘀紅2 乘
    以2 公分、右手瘀紅5 乘以0.2 公分及右手擦傷3 乘以0.2
    公分之傷害，被告亦因本件爭執受有下巴擦傷0.5 乘以0.5
    公分、左腋下瘀紅5 乘以5 公分之傷害，此有臺北市立聯合
    醫院仁愛院區診斷證明書2 紙在卷可證（偵卷第12、20頁）
    ，此部分事實均堪以認定，合先敘明。
  (二)依被告所提案發當時位於一樓之監視器攝影光碟，經公訴人
    所作勘驗筆錄，可見雙方在1 樓發生爭執之經過如下：「告
    訴人及被告二人從門裡出來，被告左手手掌緊抓住告訴人右
    手手掌，有不讓告訴人手自由動作之意思」、「被告及告訴
    人二人走至畫面前方」、「被告雙手手掌緊握住告訴人之右
    手手掌」、「被告臉突然向後方偏，似乎有被不明物體噴到
    的狀況」、「告訴人左手拿出手機開始撥打」、「被告用衣
    服擦拭臉部，手仍然緊握住告訴人之右手手掌」... 「被告
    試圖把告訴人往後方拉，告訴人不從」、「告訴人右手掙脫
    ，自畫面右下角消失，被告對畫面右下角說話，並用手擦拭
    臉部」、「頭戴安全帽之員警，出現在畫面下方，被告持續
    向員警說話，並用右手指左手手臂給員警看」，此有該勘驗
    筆錄在卷可證（偵卷第36、37頁）。而依告訴人所提當日雙
    方拉扯前之錄音譯文，其發生經過爭執略為：「馬（指雙方
    住家283 巷10號對門之馬太太）：吃飽了？王（指告訴人）
    ：吃飽了，你看，... 我們那個門上面還有樓上那個男生每
    天都貼賣房子的廣告，這個人真的神經病啊，你看他... 馬
    ：他要賣房子啊？王：不是啊！他故意把那個紙貼在我們信
    箱，想惹我們生氣跟他吵架。馬：把他扯掉就好了。... 王
    ：我會拿照相機把他照起來... 」、「（上樓梯聲）（王：
    明利啊，我忘記拿！你看他把那個紙都貼到我們來，你不要
    去動它啊！周（指告訴人之妻）：貼到那個樓上來？王：就
    讓它... 周：我看，在哪裡！（告訴人下樓梯聲，此時被告
    在2 樓樓梯間）王：那個我會拿照相機把它照起來，所以你
    盡量貼！高（指被告）：你講什麼我沒聽到。周（在三樓門
    口）：不要臉的東西！高：你他媽的才不要臉！（周、高開
    始互罵）王（此時拿出錄音筆）：請、請，請盡量說... 你
    、你為什麼推我？高：我沒有推你啊，你不要再講... 」，
    此有該錄音譯文及公訴人所作勘驗筆錄在卷可證（偵卷第52
    、62頁）。又告訴人亦於偵訊時結證稱：當時伊看到信箱被
    貼售屋廣告，上樓後發現也被貼，下樓後被告在2 樓堵伊，
    伊說你盡量貼，伊會拿照相機存證，被告就用右手推伊肩膀
    、左手掐伊的脖子，要把伊往樓下推，到2 樓轉彎處時被告
    把伊押到轉彎牆角處，伊那時用防狼液噴他... 可能是因為
    伊拿錄音筆之動作讓被告覺得受到威脅，才會攻擊伊... 伊
    右手擦傷是在2 樓樓梯內，被告為了搶伊之噴霧劑打伊之右
    手造成的等語（偵卷第42、43頁）。綜此，顯見發生本件爭
    執之經過，係因告訴人誤會其信箱及門口外之售屋廣告係被
    告所張貼，又因忘記攜帶物品，遂返回3 樓住家取物準備下
    樓之際，正巧被告準備出門用餐，告訴人誤以為被告在堵他
    ，兼以雙方之前又曾有互相告訴之刑事訴訟官司存在，彼此
    關係不睦，告訴人為拿出錄音筆錄音存證，不小心誤觸被告
    之下巴，被告以手撥開告訴人，告訴人以為被告要攻擊伊，
    遂拿出防狼液噴灑被告，被告在遭受噴霧劑攻擊後，一方面
    為防衛自身權利，二方面希望蒐證，遂在希望奪取告訴人所
    持有防狼液之同時，將告訴人拉扯到一樓監視器可錄影之處
    ，不僅造成自身受有前述傷害，亦造成告訴人之受傷，則被
    告以拉扯方式致告訴人受有前開傷害，既係對於現在不法之
    侵害，而出於防衛自己權利之意思所為之行為，核屬正當防
    衛，且無防衛過當之情形。
  (三)公訴意旨雖以告訴人在警詢時之供述，認為被告係因告訴人
    拿出錄音筆欲錄音而心生不滿，才基於傷害犯意傷害告訴人
    ，且被告遭受防狼液攻擊業已過去，被告不得主張正當防衛
    云云。惟查，被告係因告訴人拿錄音筆時誤觸其下巴，才揮
    手撥開告訴人，告訴人誤以為被告要攻擊伊，遂拿出防狼液
    噴灑被告，被告基於防衛意思才為拉扯行為等情，已如前述
    。而告訴人雖於警詢時供稱：伊當日出門後發現東西沒帶而
    欲返家拿取，經過2 樓被告之家中門口時，被告在門口故意
    以言語激怒伊，伊為錄音存證而拿出錄音筆，被告隨即動手
    搶伊之錄音筆，雙方發生拉扯，被告掐住伊之脖子欲將伊推
    下樓梯，伊為保護自己才拿出噴霧器攻擊被告等語（偵卷第
    6-7 頁），但其中關於被告何時以言語激怒告訴人、被告搶
    伊之錄音筆及被告欲推告訴人下樓等證詞，均核與前述告訴
    人在偵訊時結證稱之情節不符，互核被告與告訴人之供詞及
    勘驗筆錄、錄音譯文，應認以告訴人於偵訊時之證稱為可採
    。又被告原以從事航空公司駕駛員為業，此有被告所提出之
    固定翼航空器商用駕駛員證書為證（本院卷第25頁）；且依
    告訴人、被告所提在告訴人信箱、住處張貼之售屋廣告照片
    （偵卷第57-59 頁、本院卷第43頁），並非關於被告欲販售
    其住處之售屋廣告，即無理由認為該等廣告係被告所張貼；
    參以依前述告訴人所提供之錄音譯文資料，告訴人在未與被
    告接觸前即開始錄音，顯見告訴人因與被告早生嫌隙，為求
    取得不利於被告之證據，無時不刻不作相關防護動作，則告
    訴人意旨是否可採，亦非無疑。況人之身體遭人噴灑防狼液
    ，雖不致造成身體受傷，但足以造成身體之不適，此為公眾
    周知之事實，本件被告在樓梯間曾遭告訴人噴灑防狼液，業
    如前述，參照前述關於正當防衛構成要件之說明所示，則被
    告因眼、鼻不適，為防範告訴人繼續噴灑而徒手與之拉扯，
    即應認為係基於排除現在不法侵害所為之防衛行為。是公訴
    意旨上開所稱，尚無可採。
六、綜上所述，被告雖有傷害告訴人身體之行為，惟係告訴人先
    對被告為現時不法之侵害，被告為防衛自己法益免再受繼續
    侵害，方採取並未逾越必要範圍之防衛行為，合於刑法第23
    條正當防衛之要件，自屬不罰。此外，本院復查無其他積極
    證據足以證明被告有公訴意旨所指之傷害犯行，並使本院達
    到確信，參照前述法律規定及判例意旨所示，自應為被告無
    罪之諭知。
據上論斷，應依刑事訴訟法第284 條之1 、第301 條第1 項，判
決如主文。
本案經檢察官簡逸薇到庭執行職務。
中    華    民    國    98    年    2     月    6    日
                            刑事第六庭法  官  林孟皇
本正本證明與原本無異。
如不服本判決，應於判決送達後10日內向本院提出上訴狀（應抄
附繕本）。告訴人或被害人如對於本判決不服者，應具備理由請
求檢察官上訴，其上訴期間之計算係以檢察官收受判決正本之日
期為準。
                                書記官  楊雅鈞
中    華    民    國    98    年    2     月    6    日


司法院資訊處製作；財團法人民間司法改革基金會備份。
